臺灣高等法院民事判決
                                     107年度上字第1518號
上  訴  人  郭雪華  
訴訟代理人  葉豐原  
被 上訴 人  郭秀峰  
訴訟代理人  高紫庭律師
上列當事人間請求排除侵害等事件，上訴人對於中華民國107年1
1月9日臺灣臺北地方法院107年度訴字第2467號第一審判決提起
上訴，本院於109年5月12日言詞辯論終結，判決如下：
    主  文
上訴駁回。
第二審訴訟費用由上訴人負擔。
    事實及理由
一、按不變更訴訟標的，而補充或更正事實上或法律上之陳述者
    ，非為訴之變更或追加；又上訴人於終局判決前，得將上訴
    撤回，民事訴訟法第256條、第459條第1項定有明文。上訴
    人原上訴聲明為：㈠原判決廢棄；㈡被上訴人應拆除侵入臺北
    市○○區○○路0段00巷00號5樓房屋（下稱系爭5樓房屋）臥房
    位於左側之污水管（長226公分×高42公分×深73公分）；㈢被
    上訴人應退縮臺北市○○區○○路0段00巷00號6樓房屋（下稱系
    爭6樓房屋）浴廁左側多延伸165公分×72公分，位於系爭5樓
    房屋主臥房之床側天花板回復如臺北市政府核准之竣工圖；
    ㈣被上訴人應給付上訴人新臺幣（下同）2萬6335元，及自支
    付命令送達翌日起至清償日止，按週年利率百分之五計算之
    利息。嗣於本院囑託鑑定機關實地鑑測上訴人請求拆除之污
    水管範圍後，更正其上揭第㈡項請求拆除之污水管範圍為226
    公分×高38公分×深71公分（見本院卷第263頁），核係事實
    上陳述之更正，應予准許。上訴人另撤回上揭第㈢項聲明，
    並於減縮第㈣項請求金額為1萬8000元本息（見本院卷第190
    至191頁）後復撤回該部分之上訴（見本院卷第323頁），核
    與民事訴訟法第459條第1項規定相符，亦應予准許。
二、上訴人主張：伊為系爭5樓房屋所有權人，被上訴人為系爭6
    樓房屋所有權人。被上訴人於購入系爭6樓房屋後，未經伊
    同意，擅自違反竣工圖（下稱原竣工圖）將系爭6樓房屋之
    污水管（長226公分×高38公分×深71公分，下稱系爭管線）
    設置於系爭5樓房屋臥室上方專有部分天花板，無權占有系
    爭5樓房屋天花板，爰依民法第767條第1項規定，求為命被
    上訴人應拆除系爭管線之判決（原審判決上訴人敗訴，上訴
    人不服，提起一部上訴）。並上訴聲明：㈠原判決除確定部
    分外廢棄。㈡上開廢棄部分，被上訴人應拆除侵入系爭5樓房
    屋臥房位於左側之系爭管線（長226公分×高38公分×深71公
    分）。
三、被上訴人則以：伊於民國73年間訂立系爭6樓房屋買賣契約
    時，即與建商約定變更原竣工圖所示浴廁位置，且系爭管線
    係建商於建造系爭5樓、6樓房屋時即設置於現所在位置，且
    伊於75年5月交屋後迄今並無更動或再為二次施工，又伊已
    於107年間向臺北市政府都市發展局（下稱都發局）提出建
    築物室內裝修檢驗之聲請，補正當初建商未履行之報備程序
    ，且經臺北市建築師公會查驗，並經都發局發給「107年裝
    修（使）第1821號建築物室內裝修合格證明」（下稱系爭合
    格證明），故系爭6樓房屋之裝修、隔間及浴廁位置均屬合
    法。又為系爭6樓房屋浴廁排水所需，於系爭5樓房屋天花板
    設置系爭管線乃屬必要，且為侵害最小之方式，依公寓大廈
    管理例第6條第1項第2款規定，伊並非無權占用，上訴人請
    求伊拆除系爭管線，實無理由等語，資為抗辯。並為答辯聲
    明：上訴駁回。
四、上訴人主張系爭5樓房屋為其所有，被上訴人所有之系爭管
    線設置在系爭5樓房屋臥室天花板乙節，有建物登記謄本、
    照片、平面圖為證（見原審補字卷第5至6頁、本院卷第99頁
    、第173頁），且經本院囑託新北市建築師公會會同兩造實
    地會勘鑑測後，確認系爭管線設置在系爭5樓房屋臥室上方
    天花板空間為226公分×38公分×71公分，有該公會新北市建
    師鑑定515號鑑定報告書（下稱系爭鑑定報告）可稽（見外
    放之系爭鑑定報告），復為被上訴人所不爭執，堪認被上訴
    人所有之系爭管線確實占用上訴人所有系爭5樓房屋臥室天
    花板。
五、按所有人對於妨害所有權者，得請求除去之，民法第767條
    第1項中段固定有明文。此所謂妨害，需為不法，所有人始
    得請求排除，如基於法律規定、用益物權或債權關係所生之
    所有權妨害，所有人有忍受義務，尚無妨害除去請求權。次
    按他戶因維護、修繕專有部分、約定專用部分或設置管線，
    必須進入或使用其專有部分或約定專用部分時，不得拒絕。
    前項第二款至第四款之進入或使用，擇其損害最少之處所及
    方法為之，並應修復或補償所生損害。公寓大廈管理條例第
    6第1項第2款、第2項亦分別定有明文。是住戶因設置管線必
    須使用其他區分所有權人專有部分者，如已擇其損害最少之
    處所及方法為之者，該專有部分所有權人即不得拒絕，此一
    基於法律規定所生所有權妨害，既非不法，該專有部分之所
    有權人即不得依民法第767條第1項中段規定，請求設置管線
    之住戶除去。本件上訴人主張系爭6樓房屋浴廁設置之位置
    與原竣工圖不符而違法，被上訴人所有之系爭管線無權占用
    系爭5樓房屋天花板，且因浴廁使用發生聲響，而有侵害系
    爭5樓房屋之所有權，並有權利濫用之情形，其得依民法第7
    67條第1項規定請求拆除系爭管線云云，為被上訴人否認，
    並以前揭情詞置辯。經查：
　㈠依被上訴人所提系爭6樓房屋之預購房地買賣契約書（下稱系
    爭買賣契約，見原審卷第83至101頁）可知，被上訴人於73
    年11月30日訂立系爭買賣契約時，即與出賣人即建商黃進達
    約定變更系爭6樓房屋之浴廁位置，雖與原竣工圖之設計不
    符（見原審卷第147頁之都發局107年9月28日北市都建字第1
    076027964號函），惟被上訴人嗣已於107年6月1日依建築物
    室內裝修管理辦法第33規定辦理室內裝修審查許可，由室內
    裝修審查機構即臺北市建築師公會徐學文建築師審查合格，
    且於同年6月19日領得系爭合格證明（見原審卷第147頁），
    有臺北市政府都市發展局107年9月28日北市都建字第107602
    7964函暨系爭6樓房屋圖說、系爭合格證明及系爭6樓房屋竣
    工平面圖可稽（見原審卷第105至107頁、第147至149頁 ）
    。故系爭6樓房屋裝修、隔間及浴廁位置之設置，並無違法
    之情事。
　㈡查系爭5、6樓房屋所在建物申領之75使字第0275號使用執照
    卷內並無污水管圖說資料（見原審卷第21頁之都發局107年7
    月31日函北市都授建字第1076004286號函）。惟本院囑託新
    北市建築師公會會同兩造至現場會勘鑑定結果，系爭6樓房
    屋之污、排水管位置，設有平頂套管，另系爭管線位置處，
    亦設有平頂套管，表示系爭管線為施工之初即設置，應無變
    更等情，有系爭鑑定報告及照片可稽（見外放鑑定報告）。
    足認系爭管線之設置係於建造系爭5樓房屋、系爭6樓房屋時
    即已由建商安裝設置，且被上訴人於受領交付系爭6樓房屋
    後，並無再為施工或更換浴廁及系爭管線之位置。而系爭6
    樓房屋浴廁設置之位置雖與建商送申報之原竣工圖不符，惟
    依前述，係因被上訴人與建商訂立系爭買賣契約時，被上訴
    人即與建商約定將系爭6樓房屋浴廁位置變更，經建商將系
    爭6樓房屋之浴廁設置在系爭5樓房屋臥室上方，並將系爭管
    線安置在系爭5樓房屋臥室天花板，並非被上訴人於受領系
    爭6樓房屋後再施工變更浴廁位置並安裝系爭管線於系爭5樓
    房屋臥室天花板。況被上訴人嗣於107年間亦向都發局申請
    並已取得建築物室內裝修合格證明，該浴廁之設置係屬合法
    ，且系爭管線係為該浴廁排放污水而設置（見外放鑑定報告
    ）。而一般房屋浴廁污水管設置係以其設備直下方配置管線
    ，為合理之施工方式，系爭6樓房屋浴廁既已定，則其直下
    方配置管線，應為對系爭5樓房屋侵害最小之方式，且依系
    爭構造興建時型式及建築術成規就空間使用言，並無其他不
    占用系爭5樓房屋專有部分天花板之設置方式，亦有系爭鑑
    定報告可稽（見外放之系爭鑑定報告）。堪認系爭管線之設
    置，係基於系爭6樓房屋浴廁污水排放之必要，且系爭管線
    現所在位置乃就系爭5樓房屋侵害之最小方式。故依前揭公
    寓大廈管理條例規定，尚難認被上訴人有何違法設置系爭管
    線、或權利濫用之情形。
  ㈢基上，被上訴人係基於系爭6樓房屋浴廁污水之排水必要，且
    已以最小之侵害方式，將系爭管線裝設在系爭5樓房屋臥室
    天花板，上訴人依前揭公寓大廈管理條例規定自應容忍被上
    訴人將系爭管線設置於系爭房屋5樓房屋天花板，故尚難認
    被上訴人無合法占用之權源、或有何權利濫用而侵害上訴人
    所有系爭5樓房屋所有權之情事。至上訴人主張其因被上訴
    人使用浴廁沖水致其居住區域發生聲響而影響其安寧乙情，
    縱然屬實，惟此屬居住安寧權益之侵害，尚與房屋所有權之
    侵害有別。上訴人主張依民法第767條第1項規定，請求拆除
    系爭管線，洵屬無據。
六、綜上所述，上訴人依民法第767條第1項規定，請求被上訴人
    拆除系爭管線，為無理由，不應准許。從而原審所為上訴人
    此部分敗訴之判決，並無不合。上訴論旨指摘原判決此部分
    不當，求予廢棄改判，為無理由，應駁回其上訴。
七、本件事證已臻明確，兩造其餘攻擊或防禦方法及所用之證據
    ，經本院斟酌後，認為均不足以影響本判決之結果，爰不逐
    一論列，附此敘明。
八、據上論結，本件上訴為無理由，依民事訴訟法第449條第1項
    第78條，判決如主文。　　　　
中　　華　　民　　國　　109 　年　　6 　　月　　2 　　日
                   民事第二十五庭
                       審判長法  官  謝碧莉
                             法  官  王本源
                             法  官  陳月雯
正本係照原本作成。
不得上訴。
中　　華　　民　　國　　109 　年　　6 　　月　　2 　　日

  　　　　　　　　　　　　　書記官  侯雅文